【裁判字號】    96,上易,2667
【裁判日期】    970115
【裁判案由】    傷害
【裁判全文】
臺灣高等法院刑事判決                96年度上易字第2667號
上  訴  人  臺灣士林地方法院檢察署檢察官
被      告  甲○○
上列上訴人因被告傷害案件，不服臺灣士林地方法院96年度易字
第960號，中華民國96年9月28日第一審判決（起訴案號：臺灣士
林地方法院檢察署96年度偵字第3713號），提起上訴，本院判決
如下：
    主  文
上訴駁回。
    理  由
一、公訴意旨略以被告甲○○於民國96年2月11日凌晨1時許，在
    臺北縣淡水鎮○○路113巷1弄8 號樓梯間，因告訴人乙○○
    就其清洗樓梯間引起滲水一事加以勸阻，竟基於傷害之犯意
    ，以鋁棍毆打告訴人頭部，致告訴人受有腦震盪及臉部開放
    性撕裂傷之傷害，因認被告涉犯刑法第277條第1項之傷害罪
    。公訴人認被告涉犯前揭罪嫌，無非係以被告之自白及告訴
    人乙○○之指訴（見臺灣士林地方法院檢察署96年度偵字第
    3713號卷第10至11頁、第24頁），並有馬偕紀念醫院（淡水
    院區）診斷證明書（見偵卷第14頁、第26頁）、告訴人受傷
    照片（見偵卷第27頁）等為其主要論據。
二、按不能證明被告犯罪或其行為不罰者，應諭知無罪之判決，
    刑事訴訟法第301 條定有明文。又行為時因精神障礙或其他
    心智缺陷，致不能辨別其行為違法或欠缺依其辨識而行為之
    能力者，不罰。且因刑法第19條第1 項之原因不罰者，其情
    狀足認有再犯或有危害公共安全之虞時，令入相當處所，施
    以監護，期間為5年以下，刑法第19條第1項、第87條第1項
    及第3 項前段定有明文。復按刑法上所謂心神喪失人，非以
    其心神喪失狀態毫無間斷為必要，如果行為時確在心神喪失
    之中，即令其在事前事後偶回常態，仍不得謂非心神喪失人
    ，最高法院24年上字第2844號著有判例可資參照。又行為時
    精神有無障礙或其他心智缺陷致影響其對行為違法之辨識或
    依其辨識而行為之能力，乃屬醫學上精神病科之專門學問，
    應由專門精神病醫學研究之人予以診查鑑定，方足斷定（最
    高法院47年台上字第1253號判例意旨參照）。本件訊據被告
    甲○○否認有檢察官起訴之行為，查被告於96年2月11 日凌
    晨1時許，在臺北縣淡水鎮○○路113巷1弄8號樓梯間，與告
    訴人乙○○因清洗樓梯間之事實發生爭執，被告並以鋁棍毆
    打告訴人頭部，致告訴人受有腦震盪及臉部開放性撕裂傷之
    傷害等事實，業據被告於原審自承不諱，復經證人即告訴人
    乙○○於警詢、偵訊及原審證述綦詳（見臺灣士林地方法院
    檢察署96年度偵字第3713號卷第10至11頁、第24頁、原審卷
    第29至31頁），復有馬偕紀念醫院（淡水院區）乙種診斷證
    明書（見偵卷第14頁、第26頁）、告訴人受傷照片（見偵卷
    第27頁）及現場照片（見偵卷第17至18頁）等在卷可證，惟
    被告自84年起於馬偕醫院精神科就診，於89年3 月間曾因短
    暫的聽幻覺、被害意念及關係妄想診斷改為精神分裂症，後
    確診為精神官能性憂鬱症以及轉化症，且病患常有意識狀況
    轉換、失眠、長期憂鬱心情、疑懼、焦慮症狀，宜追蹤治療
    等情，有馬偕紀念醫院（淡水院區）乙種診斷證明書在卷可
    證（見原審96年度士簡字第462號卷第6頁），足認被告長期
    精神異常之情狀。而本件案發時為午夜凌晨，被告竟獨自清
    洗樓梯間，其行徑有異於常人。且被告供稱不知道如何打傷
    告訴人等語，另告訴人於案發當時，並無拉被告右手之舉措
    ，亦經證人即告訴人於原審審理時證述屬實（見原審卷第29
    頁），被告竟堅稱告訴人欲拉其手欲入其住處，可見被告於
    案發時，對於行為違法之辨識或依其辨識而行為之能力，有
    因精神障礙或心智缺陷受影響之疑慮。而本件經委由行政院
    國軍退除役官兵輔導委員會臺北榮民總醫院鑑定結果，認被
    告案發當時精神狀態應已達「急性被害妄想狀態」，被告產
    生被害妄想，懷疑告訴人要對其不利，因無法控制而產生對
    告訴人之傷害行為，被告犯案行為時之精神狀態有「因精神
    障礙（急性被害妄想狀態），欠缺其辨識而行為之能力」之
    情形，此有前揭鑑定機關96年8月22日北總精字第096001640
    4 號函所附台北榮民總醫院精神狀況鑑定書在卷可稽。是本
    件被告雖有傷害告訴人之行為，但其行為依照刑法第19條第
    1項規定，不罰，揆諸前揭法條及判例意旨說明，被告之行
    為不罰，自應依法為被告無罪之諭知。又審酌被告長期患精
    神官能性憂鬱症及轉化症，且常有意識狀況轉換、失眠、長
    期憂鬱心情、疑懼、焦慮症狀，宜追蹤治療，亦詳如前述。
    其復因受前揭症狀之影響，而有「急性」被害妄想狀態，致
    失卻控制力，而為本案持鋁棒毆擊他人頭部之傷害行為，足
    見其發病具有突發性，發病後行為具有暴力性，對他人生命
    、身體深具威脅，而被告與告訴人為鄰居，被告於原審審理
    時又有當庭情緒失控之情事（見原審卷第31頁），依上揭情
    狀，應足認其有再犯或危害公共安全之虞，依法令入相當處
    所施以監護。
三、原審以被告行為時因精神障礙欠缺依其辨識而行為之能力，
    不罰，而諭知被告無罪之諭知，並審酌被告長期患精神官能
    性憂鬱症及轉化症，且常有意識狀況轉換、失眠、長期憂鬱
    心情、疑懼、焦慮症狀，病情需長期於庇護場所接受治療及
    安置，並同時觀察後續發展，必要時方可緊急處理等情，為
    保護被告本身安全及避免其造成對社會治安有隨時不可預料
    之危險，並適用刑法第87條第1項、第3項宣示令入相當處所
    ，施以監護2 年，經核並無違誤，公訴人以被告精神狀況應
    屬正常等指摘原判決不當提起上訴，為無理由，應予駁回。
據上論斷，應依刑事訴訟法第368條判決如主文。
本案經檢察官呂建昌到庭執行職務。
中    華    民    國    97    年    1    月    15     日
                  刑事第七庭  審判長法  官 黃麗生
                                    法  官 江國華
                                    法  官 許宗和
以上正本證明與原本無異。
不得上訴。
                                    書記官 林淑貞
中    華    民    國    97    年    1    月    18     日


司法院資訊處製作；財團法人民間司法改革基金會備份。
